【裁判字號】    89,台上,2276
【裁判日期】    891006
【裁判案由】    所有權移轉登記
【裁判全文】
最高法院民事判決                              八十九年度台上字第二二七六號
    上  訴  人  甲  ○  ○
    訴訟代理人  李  百
    被 上訴 人  乙○○○○
    訴訟代理人  邱  聰
右當事人間請求所有權移轉登記事件，上訴人對於中華民國八十九年一月十一日臺灣
高等法院花蓮分院第二審更審判決（八十八年度上更(二)字第一四號），提起上訴，本
院判決如左：
    主  文
原判決廢棄，發回臺灣高等法院花蓮分院。
    理  由
本件上訴人起訴主張：被上訴人於民國八十二年三月三十日將其所有坐落臺東市○○
段一○八一－四、一○八一－五、一○八九－五、一○八九－六號等四筆土地（下稱
系爭土地）出賣與伊，迄今拒不辦理所有權移轉登記等情，本於買賣契約，求為命被
上訴人將系爭土地之所有權移轉登記與伊並交付土地與伊之判決。嗣並以上開一○八
一－五、一○八九－六號土地經重劃完成，被上訴人受配臺東市○○段一三五號土地
，另一○八一－四、一○八九－五號二筆土地則經臺灣省政府徵收，被上訴人領取補
償費新台幣（以下同）三十四萬二千元等情，於原審變更訴之聲明，請求判決被上訴
人將臺東市○○段一三五號土地所有權應有部分一萬分之一二八六移轉登記予伊，並
給付伊三十四萬二千元及其遲延利息（第一審為上訴人敗訴之判決，原審以上訴人請
求移轉臺東市○○段土地部分為聲明之更正，其餘部分為訴之變更，判決駁回上訴人
之上訴及變更之訴）。
被上訴人則以：買賣系爭土地之目的，乃在止息伊與訴外人即上訴人實際經營之新芳
食品廠股份有限公司（下稱新芳公司）間之另件原法院八十一年度上更(一)字第二四號
交還土地事件之爭訟（下稱前案訴訟）。上訴人於買賣契約成立後並未依約「撤回」
該事件之上訴，以交還該公司所占用伊之土地。經伊催告，仍不置理，伊已於八十四
年二月二十七日對之為解除系爭土地買賣契約之意思表示，上訴人之請求自屬無據；
況上訴人未依約撤回前案訴訟之上訴，該給付已過期而成為給付不能，依民法第二百
五十五條規定，伊得不經催告而解除契約等語，資為抗辯。
原審維持第一審所為就上開一○八一－五、一○八九－六地號土地部分為上訴人敗訴
之判決，駁回上訴人之上訴，並駁回其變更之訴，無非以：上訴人主張向被上訴人買
受系爭土地之事實，固有其提出之買賣契約書為憑，惟被上訴人抗辯訂立買賣契約之
目的，在止息另件被上訴人請求新芳公司拆除地上物並交付所占有之台東市○○段一
○八九地號土地之爭訟而訂立，故於買賣契約中第四條約定：「以上所售土地（指系
爭土地）經分割完成之日起兩個月內，甲方（即上訴人）應將原使用之豐田段一○八
九－一地號土地（於七十六年十月二十三日與同段一○八九地號合併）拆讓予乙方（
即被上訴人）」等情，為兩造不爭之事實，且有買賣契約書可憑。又被上訴人依約已
於八十二年五月十九日完成系爭買賣土地之分割並予登記，復為兩造所是認，且有系
爭土地登記簿謄本在卷足稽，被上訴人抗辯兩造間之買賣契約係欲上訴人撤回前案訴
訟之上訴而訂立，上訴人未依約撤回上開前案訴訟，經判決確定，亦為上訴人所不爭
執，依契約之性質及當事人之意思表示，被上訴人已不能達其契約之目的，亦即上訴
人遲延後之給付對於被上訴人已無利益（無法息訟止爭），則依民法第二百五十五條
之規定，被上訴人得不為催告，解除本件契約。而被上訴人已於八十四年二月二十七
日以存證信函對上訴人解除本件買賣契約，則被上訴人主張本件買賣契約業已解除，
自屬可採。從而上訴人依買賣契約請求被上訴人將重劃後之土地所有權移轉登記予伊
，及就經政府徵收部分之土地請求被上訴人為損害賠償，即非有據，不應准許等詞，
為其判斷之基礎。
查被上訴人主張兩造間之買賣契約係欲上訴人撤回前案訴訟之上訴而訂立，惟上訴人
於歷審均否認依買賣契約伊有撤回該事件上訴之義務，乃原審竟謂「被上訴人抗辯本
件兩造間之買賣契約係欲上訴人撤回前案訴訟之上訴而訂立，上訴人未依約撤回上開
前案訴訟，經判決確定，為上訴人所不爭執」云云，殊屬可議。又系爭買賣契約書，
所約定之條款共有七條，其第四條所表示之文字為：「以上所售土地經分割完成之日
起兩個月內，甲方（上訴人）應將原使用之豐田段一○八九－一號土地（於七十六年
十月二十三日與同段一○八九地號合併）拆讓予乙方（被上訴人）。」，並無一語言
及上訴人應「撤回」另件之上訴；其餘各條之文字，除就系爭土地買賣之面積、價金
、分割及稅捐負擔等為約定外，亦未記載雙方為止息另件之爭訟及上訴人為履行交還
土地之義務，須先撤回另件之上訴等意旨，則依該買賣契約，並探求當事人真意，上
訴人有無應先行撤回前案訴訟上訴之義務，非無疑義，本院第一次發回意旨已予指明
，乃原審對此均未說明，即為不利上訴人之論斷，自有未合。況系爭買賣契約書第四
條雖僅約定被上訴人所售土地經「分割完成」之日起兩個月內，上訴人應將原使用之
豐田段一○八九－一號土地拆讓予被上訴人，未明定被上訴人辦理所有權移轉登記之
日期，惟上訴人主張「於八十二年五月十九日系爭土地分割後兩天，被上訴人與伊簽
訂申請移轉登記所需且蓋有印鑑章之公式契約，及同意伊於繳交增值稅後共同向臺東
地政事務所辦理所有權移轉登記，而移轉登記期間自地政事務所收件後不逾一星期即
可辦畢，可見當事人之真意及事後行為係於分割登記後不逾二個月之期間內先行辦畢
所有權移轉登記，伊於分割後二個月返還舊路，被上訴人竟於八十二年五月三十一日
貿然撤回登記之聲請」等語，提出增值稅單、臺東地政事務所土地登記案件駁回理由
書、土地登記簿謄本、土地買賣所有權移轉契約書等件為證（見原審上字卷第二七頁
反面至二八頁反面、三八頁至四八頁），倘兩造約定被上訴人應先行移轉系爭土地所
有權予上訴人，則其於八十二年五月三十一日撤回登記之申請，對上訴人應履行之義
務有無影響，此與判斷被上訴人得否以上訴人給付遲延為由，解除買賣契約攸關，自
有斟酌審認之必要，原審未予審酌，亦嫌疏略。上訴論旨指摘原判決不當，求予廢棄
，非無理由。上訴人於原審變更聲明請求被上訴人移轉其因土地重劃受配之臺東市○
○段土地，該土地與上訴人原請求移轉之土地似非同一，此部分是否為訴之變更，案
經發回，應併注意及之。
據上論結，本件上訴為有理由。依民事訴訟法第四百七十七條第一項、第四百七十八
條第一項，判決如主文。
中      華      民      國    八十九    年      十      月      六      日
                              最高法院民事第七庭
                                  審判長法官  吳  正  一
                                        法官  謝  正  勝
                                        法官  劉  福  來
                                        法官  高  孟  焄
                                        法官  徐  璧  湖
      右正本證明與原本無異
                                              書  記  官
中      華      民      國    八十九    年      十      月    二十五    日


司法院資訊處製作；財團法人民間司法改革基金會備份。
